【裁判字號】    97,台上,1683
【裁判日期】    970417
【裁判案由】    違反毒品危害防制條例
【裁判全文】
最高法院刑事判決            九十七年度台上字第一六八三號
上  訴  人  甲○○
選任辯護人  鍾永盛律師
            李平義律師
上列上訴人因違反毒品危害防制條例案件，不服台灣高等法院台
南分院中華民國九十六年十一月十三日第二審更審判決（九十六
年度重上更(三)字第三○九號，起訴案號：台灣雲林地方法院檢察
署九十二年度偵字第四二九○號），提起上訴，本院判決如下：
    主  文
原判決撤銷，發回台灣高等法院台南分院。
    理  由
本件原判決認定上訴人甲○○有其事實欄所載之犯行，因而撤銷
第一審諭知上訴人無罪之判決，改判論以上訴人連續販賣第一級
毒品罪，量處有期徒刑十二年，並諭知相關之從刑；固非無見。
惟查：(一)、法院不得就未經起訴之事實審判，而得就起訴書所未
記載之事實予以審判者，則以起訴效力所及之事實為限，亦即未
經起訴書所載之事實必須認定成立犯罪，且與已起訴應論罪之事
實具有裁判上一罪或實質一罪等審判不可分之關係者，始得為之
，此觀刑事訴訟法第二百六十七條、第二百六十八條規定自明。
而判決有此情形者，依同法第三百十條第一款之規定，應於理由
內加以說明，否則即有判決不載理由之違法。本件檢察官起訴書
並未記載「上訴人基於販賣第一級毒品海洛因之犯意，於民國九
十二年十月十四日十九時許，在雲林縣麥寮鄉○○路，以新台幣
（下同）二十萬元之價格向綽號『阿凱』之男子購買海洛因」之
事實。原判決認定上訴人有上述犯罪事實而一併加以審判，並認
上訴人係基於販賣營利之意圖而向綽號「阿凱」者購入上述海洛
因，乃就該部分論以販賣第一級毒品罪（見原判決第十頁第二十
一行至第十一頁第三行）。但並未說明其何以得就檢察官起訴書
所未記載之上述事實一併加以審判之理由，依上述說明，自有判
決理由不備之可議。(二)、科刑判決書其宣示之主文，與所載之事
實與理由必須互相適合，否則即屬理由矛盾，其判決為當然違背
法令。本件原判決事實欄記載：扣案之分裝袋四大包係「非供」
本件販賣海洛因所用之物等情（見原判決第二頁第八、九行）；
但其理由卻說明上述分裝袋四大包係上訴人所有供犯罪所用之物
，應併依毒品危害防制條例第十九條第一項之規定宣告沒收云云
（見原判決第十四頁第十一至十七行），並於主文第二項內將上
述分裝袋四大包一併宣告沒收，其事實之記載，與其理由之說明
暨主文之宣示，彼此不相適合，亦有判決理由矛盾之當然違背法
令。(三)、犯販賣毒品罪者，其供犯罪所用之物，固應優先適用毒
品危害防制條例第十九條第一項義務沒收之特別規定予以宣告沒
收；但如係供犯罪預備之物，倘認有沒收之必要，則應適用刑法
第三十八條第一項第二款之規定，為其宣告沒收之依據，而不能
依毒品危害防制條例上述義務沒收之特別規定予以宣告沒收。原
判決於理由內說明扣案之分裝袋四大包係上訴人所有，供其犯罪
（即販賣海洛因）所用之物，乃依毒品危害防制條例之特別規定
宣告沒收。然該分裝袋四大包，既係以成包方式裝置，似係尚未
使用之新品，且原判決認定上訴人僅販賣海洛因予姚明政二次（
每次價格一千元），復已交付完畢，扣案之分裝袋多達四大包，
則上訴人如何以上述「分裝袋四大包」，作為其販賣海洛因予姚
明政所用之物？非無疑竇。倘若扣案之分裝袋四大包並非供上訴
人販賣毒品所用之物，而係供「犯罪預備之物」，如認有沒收必
要，應依刑法第三十八條第一項第二款規定為沒收之宣告，不能
適用上述毒品危害防制條例規定予以宣告沒收，本院第二次發回
意旨對此已詳加指明（見本院九十六年度台上字第七八三號判決
發回理由第三點）。乃原判決對於扣案分裝袋四大包究係供上訴
人犯罪所用之物？抑供其犯罪預備之物？並未調查釐清，遽依毒
品危害防制條例之特別規定為沒收之諭知，本院無從為其適用法
則當否之審斷。(四)、原判決以上訴人否認扣案磅秤一個為其所有
，且無法證明該磅秤係上訴人所有供販賣毒品所用之物，因認無
庸依毒品危害防制條例第十九條第一項前段之規定宣告沒收（見
原判決第十四頁第十九、二十行）。然上訴人於行政院海岸巡防
署海岸巡防總局中部地區巡防局雲林機動查緝隊詢問時，已坦供
扣案之毒品海洛因、安非他命、玻璃吸管一支、殘渣分裝袋五十
個、分裝袋四大包及「磅秤一個」等物均為其所有無訛等語（見
海岸巡防總局中部地區巡防局卷第八、九頁）。原判決並未說明
上訴人前揭供述何以不足採信之理由，遽謂不能證明扣案磅秤一
個為上訴人所有，尚嫌理由欠備。又原判決一方面於理由內說明
：上訴人所購入之海洛因數量（淨重四九．八八公克），已超過
其本人施用所需之數量甚多（約可供其施用一百二十四次之多）
，若僅係供自己施用，亦應無使用大量分裝袋及「磅秤」之必要
云云（見原判決第十頁倒數第五行至最末一行），似認上訴人有
以扣案之「磅秤」作為其販入毒品所使用之工具；但另一方面卻
又說明：無法證明該磅秤係上訴人供販賣（含意圖販賣營利而販
入）毒品所用之物（見原判決第十四頁倒數第九行至倒數第七行
），其前後理由亦有矛盾。(五)、查獲之第一、二級毒品，不問屬
於犯人與否，均沒收銷燬之，毒品危害防制條例第十八條第一項
前段規定甚明。本件依憲兵司令部刑事鑑識中心鑑驗通知書之記
載，扣案之殘渣袋五十個、橡皮管一條及磅秤一個均含有煙毒（
海洛因）成分；而依法務部調查局檢驗通知書之記載，扣案之吸
管一支、小湯匙四支及小夾子一支，亦均發現有海洛因成分殘留
等情（見一審卷(一)第一九四頁，卷(二)第三十五頁）。原判決理由
復說明扣案之「分裝袋五十個」均含有（海洛因）殘渣云云（見
原判決第十四頁倒數第八行）。倘若無訛，則上述物品既均有海
洛因成分殘留，若屬無法析離，自應依上述規定一併諭知沒收銷
燬之。乃原判決並未將上述物品宣告沒收銷燬之，復未說明何以
無庸依上述規定諭知沒收銷燬之理由，亦有判決不適用法則及理
由不備之違誤。以上或為上訴意旨所指摘，或為本院得依職權調
查之事項，應認仍有撤銷原判決發回更審之原因。至原判決關於
不另為無罪諭知部分，因與發回部分具有審判不可分關係，應併
予發回，附此敘明。
據上論結，應依刑事訴訟法第三百九十七條、第四百零一條，判
決如主文。
中    華    民    國  九十七  年    四    月   十七   日
                      最高法院刑事第十庭
                          審判長法官  洪  文  章
                                法官  王  居  財
                                法官  郭  毓  洲
                                法官  黃  梅  月
                                法官  邱  同  印
      本件正本證明與原本無異
                                      書  記  官
中    華    民    國  九十七  年    四    月  二十一  日
                                                      K


司法院資訊處製作；財團法人民間司法改革基金會備份。
